【裁判字號】    96,上,299
【裁判日期】    970319
【裁判案由】    分配表異議之訴
【裁判全文】
臺灣高等法院臺中分院民事判決           96年度上字第299號
    上  訴  人  丁○○
    訴訟代理人  柳正村  律師
    被  上訴人  甲○○
    訴訟代理人  陳世煌  律師
                黃俊昇  律師
    被  上訴人  丙○○
                戊○○
                乙  ○
上列當事人間請求分配表異議之訴事件，上訴人對於民國96年09
月19日臺灣彰化地方法院95年度訴字第361 號第一審判決提起上
訴，本院於97年3月5日言詞辯論終結，茲判決如下：
    主      文
原判決廢棄。發回臺灣彰化地方法院。
    事      實
一、上訴人求為判決(一)先位聲明：原判決廢棄。原審94年度
    執字第4307號強制執行事件95年4月7日作成分配表一、分配
    表二所列被上訴人丙○○本金557萬元、利息46121元、執行
    費44560元；被上訴人乙○本金467萬元、利息490542元、執
    行費37360元；被上訴人戊○○本金360萬元、利息395310元
    、執行費 28800元，應予剔除，不列入分配，並將剔除之分
    配金額依上訴人及訴外人有限責任彰化第一信用合作社之債
    權比例分配。第一、二審訴訟費用均由被上訴人負擔。(二)
    備位聲明：原判決廢棄。確認被上訴人間就原審95年度
    票字第97、98、99號本票裁定所載本票債權不存在。被上訴
    人丙○○應將原審94年度執字第4307號執行事件分配所得之
    分配款 1,173,881元返還被上訴人甲○○，並由上訴人代位
    受領；被上訴人乙○應將原審94年度執字第4307號執行事件
    分配所得之分配款 1,001,269元返還被上訴人甲○○，並由
    上訴人代位受領；被上訴人戊○○應將原審94年度執字第43
    07號執行事件分配所得之分配款 775,062元返還被上訴人甲
    ○○，並由上訴人代位受領。第一、二審訴訟費用均由被
    上訴人負擔。上訴人願供擔保請宣告准予假執行。其陳述
    除與原判決所載相同者予以引用之外，另補稱：
  (一)上訴人在原審之先位聲明，經原審認為該部分之起訴為不合
    法，而另以裁定駁回該部分上訴人之訴。惟原審對於上訴人
    先位聲明部分之裁定，顯有不當，業經上訴人對該裁定提起
    抗告，現由本院另案受理中。本件係原審就上訴人所為備位
    聲明部分為裁判，故本件應與該先位之訴部分，併案審酌，
    應將該部分裁定予以廢棄，連同本件一併發回原審法院，更
    為適當之處理。
  (二)原判決所引用之彰化地檢署95年度偵字第11352 號不起訴處
    分書，已經台中高檢署以96年度上聲議字第1606號發回續查
    。又被上訴人戊○○、丙○○、乙○等三人對於被上訴人甲
    ○○所主張之各項債權其發生日期有早於60年代，亦有發生
    於86年間，期間橫跨20餘年，是其三人之各項債權發生日期
    均不同一，何以三人參與分配所持之本票均係同一年所開出
    ，顯與常理不合，是該數紙本票恐係甲○○於面臨不動產遭
    拍賣時，始臨時製作。
  (三)被上訴人戊○○所謂拿200萬元投資桃花鄉餐飲部及借款130
    萬元予甲○○蓋房子等情，均為兩人空口泛稱，而未能提出
    任何投資或借款之書面以為證明，是該債權是否真實，已有
    疑問。而戊○○所借出之款項數目頗鉅，竟未立有任何借據
    等書面，顯與常理有違。
  (四)被上訴人丙○○與甲○○均稱：甲○○積欠丙○○拆夥應分
    得款項320萬元及賣屋款項237萬元云云。惟就此均未有任何
    書面證明，而渠等所稱，丙○○係73年間撤股。然查320 萬
    元在當時應屬鉅額，詎被上訴人二人僅為口頭協議，而未有
    任何書面記載，實在不合常理。
二、被上訴人聲明求為判決：(一)上訴駁回（含備位部分）。(二)第
    二審訴訟費用由上訴人負擔。(三)如受不利判決，願供擔保請
    准宣告免為假執行。其陳述除與原判決所載相同者予以引用
    之外，另補稱：
  (一)上訴人上訴狀就上訴聲明區分為二個部分，而其所主張之先
    位聲明部分，業經彰化地方法院95年度訴字第361 號裁定駁
    回，因該部分係以裁定方式駁回原告之訴，而該部分上訴人
    亦已陳明對該裁定提出抗告。且彰化地方法院95年度訴字第
    361 號判決，並未就先位部分為判決，則上訴人就該部分提
    起上訴並不合法。
  (二)本件既就彰化地方法院95年訴字361 號判決提起上訴，則關
    於上訴人上訴聲明先位部分既經裁定駁回，而非屬系爭判決
    效力所及，則上訴人既僅就系爭判決提起上訴，自不得再主
    張先位部分之聲明，蓋該部分其已提起抗告程序救濟。
  (三)上訴人就分配表聲明異議於95.04.20所提出之聲明異議狀所
    載內容，未遵守應記載所認原分配表之不當及應如何變更之
    聲明，其謹記載普通債權人係虛偽債權，涉嫌偽造文書部分
    ，另狀提出告訴等文字，而未依強制執行法第39條第2 項規
    定記載，是其聲明異議本即不合法，嗣上訴人又未於分配期
    日一日前補正其欠缺，即逕對被上訴人等提起分配表異議之
    訴。則其先位部分之起訴即不具備合法要件，原審裁定駁回
    先位部分並無違誤。
  (四)被上訴人甲○○與被上訴人戊○○等三人確有本票債權債務
    關係存在，則上訴人請求確認該等本票債權均不存在，並請
    求被上訴人戊○○等三人於前開執行事件應分配款返還被上
    訴人甲○○，並由上訴人代位受領，洵屬無據。
    理      由
一、按第一審之訴訟程序有重大之瑕疵者，第二審法院得廢棄原
    判決，而將該事件發回原法院。但以因維持審級制度認為必
    要時為限。民事訴訟法第451條第1項定有明文。又預備訴之
    合併，係以先位之訴不合法或無理由，為後位之訴之判決停
    止要件。如先位之訴合法，法院自應就先位之訴為審酌，倘
    先位之訴為無理由時，方可就備位之訴為審理。
二、本件上訴人在原審之先位聲明，係對原審94年度執字第4307
    號強制執行事件於95年4月7日所作成分配表，提起分配表異
    議之訴。原審雖以上訴人之聲明異議書狀，未明確記載異議
    人所認原分配表之不當及應如何變更之聲明，其聲明異議不
    合法，且未於分配期日一日前補正其欠缺，即逕行提起分配
    表異議之訴，認其起訴不備其他要件為不合法，因而另以裁
    定駁回上訴人之先位之訴，亦即以裁定駁回上訴人所提分配
    表異議之訴。惟上訴人對於原審駁回其先位之訴之裁定提起
    抗告後，業經本院另以96年度抗字第533 號受理並裁定，已
    將原審此部分之裁定予以廢棄發回。則本件原審就備位聲明
    部分所為裁判，即屬無可維持，因有維持審級制度之必要，
    應一併予以廢棄發回，由原審更為適當之審理。
三、據上論結，依民事訴訟法第451條第1項，判決如主文。
中    華    民    國    97    年    3     月    19    日
                  民事第五庭    審判長法  官  林陳松
                                      法  官  王重吉
                                      法  官  古金男
以上正本係照原本作成。
如對本判決上訴，須於收受判決送達後二十日內向本院提出上訴
書狀，其未表明上訴理由者，應於提出上訴後二十日內向本院提
出上訴理由書（須按他造人數附具繕本）。
上訴時應提出委任律師為訴訟代理人之委任狀。具有民事訴訟法
第四百六十六條之一第一項但書或第二項之情形為訴訟代理人者
，另應附具律師及格證書及釋明委任人與受任人有該條項所定關
係之釋明文書影本。
                                      書記官  詹錫朋
中    華    民    國    97    年    3     月    19    日
                                                      Ａ


司法院資訊處製作；財團法人民間司法改革基金會備份。
